最高法院民事判決　　　　　　　一○六年度台上字第三八七號
上　訴　人　謝○○
訴訟代理人　楊晴翔律師
被 上訴 人　鄭○○
訴訟代理人　林傳源律師
　　　　　　楊元豪律師
上列當事人間請求離婚等事件，上訴人對於中華民國一○五年三
月三十日台灣高等法院第二審判決（一○四年度重家上字第六二
號），提起上訴，本院判決如下：
    主  文
上訴駁回。
第三審訴訟費用由上訴人負擔。
    理  由
本件上訴人主張：兩造於民國六十八年結婚，育有五名子女，均
已成年。兩造於一○二年十月間發生財產糾紛，被上訴人竟於同
年月三十一日，與訴外人國賓財務管理顧問有限公司（下稱國賓
公司）簽約，要求該公司負責人鄧○吉及員工王○強，全天候跟
蹤、報告伊行蹤，及迫使伊交出不動產所有權狀正本，如有不從
，即載往山上活埋等事宜。嗣因被上訴人遲未支付國賓公司報酬
，並放話如該公司不願處理，其可另僱他人，王○強乃於一○三
年二月二十六主動聯絡伊，將被上訴人欲謀害伊一事全盤托出，
並告以被上訴人已另覓他人，伊隨時可能遭受不測。伊果於一○
三年三月十三日，遭二名不明人士毆傷，顯見被上訴人意圖殺害
伊。另於九十七年間，伊將獨居彰化之母親謝陳○接來兩造位於
新北市板橋區雙十路（下稱雙十路）住家同住，詎被上訴人竟將
家中之電話線接頭拔除、有線電視接收器開關關閉、瓦斯總開關
閥門關閉，致謝陳○整天無法打電話、看電視、煮飯，以此方法
虐待謝陳○。嗣於一○二年八月二十五日，伊正式將謝陳○接至
家中奉養，被上訴人竟離家別居迄今。一○二年十一月二十八日
，謝陳○獨自在雙十路住家，被上訴人竟夥同王○強等人，逕自
開啟住家大門入內，並以台語辱罵謝陳○「你吐血死」、「嘔紅
死」，致謝陳○受驚嚇，心臟嚴重不適。一○三年三月二十六日
，被上訴人復夥同友人及兩造之子至雙十路住家，數次長按電鈴
，致謝陳○飽受驚嚇。被上訴人並於一○三年七月十八日，藉詞
向台灣台北地方法院（下稱台北地院）對謝陳○聲請核發保護令
，要求謝陳○搬離雙十路住處，對其為虐待致不堪為共同生活。
又兩造婚後，伊購置八間不動產，其中六間借名登記於被上訴人
名下，二間登記於子女名下。被上訴人因投資觀念與伊不同，竟
凍結伊以被上訴人名義開立之銀行帳戶，致伊無法調度資金；伊
乃於一○二年三月間向法院聲請宣告夫妻分別財產制，詎被上訴
人自此對伊提出四十餘件民、刑事訴訟；且對伊之承租戶興訟、
恫嚇；並意圖殺害伊、虐待伊母、公開辱罵伊；復申報機車遺失
，致伊騎車時被逮捕；被上訴人品性不佳，有喝酒、賭博、外遇
等情事，雙方已有不能維持婚姻之重大事由等情，爰依民法第一
千零五十二條第一項第四款、第六款、第二項規定，求為命准伊
與被上訴人離婚之判決【上訴人於第一審另請求被上訴人給付新
台幣（下同）一億六千萬元本息，經第一、二審判決敗訴，上訴
人就其中一千萬元本息上訴，本院另以上訴不合法裁定駁回，該
未繫屬本院部分，不予贅述。】
被上訴人則以：伊未意圖殺害上訴人，亦未虐待謝陳○。兩造結
褵三十餘年，感情向來良好，上訴人於一○○年間與訴外人許○
芬外遇，自此經常與伊爭吵，甚至要求析分財產而持刀恫嚇伊及
子女，致生多起紛爭，只要上訴人迷途知返，伊願意與上訴人白
頭偕老。縱兩造間確有難以維持婚姻之重大事由存在，亦係肇因
於上訴人外遇、家暴等情事，上訴人為有責之一方，不得訴請離
婚等語，資為抗辯。
原審斟酌全辯論意旨及調查證據之結果，以：兩造於六十八年間
結婚，育有五名子女均已成年，現婚姻關係仍存續中之事實，為
兩造所不爭執。至證人王○強、鄧○吉雖證稱被上訴人要渠等將
上訴人帶到山上修理云云，惟證人謝○甲（兩造之女）證稱：被
上訴人係委託徵信社（鄧○吉）調查上訴人外遇乙事，因徵信社
一再要求付款被拒，始幫忙上訴人等語，且國賓公司訴請被上訴
人給付委任費用事件，經法院判決駁回；王○強與被上訴人因租
屋糾紛，對被上訴人所提妨害自由、竊盜等刑事告訴，亦經檢察
官為不起訴處分，有台北地院一○三年度北簡字第三八六○號民
事判決、台灣台北地方法院檢察署（下稱台北地檢署）一○三年
度偵字第一二二三六號、第二三四三四、二三四三五號不起訴處
分書可稽，足見證人鄧○吉、王○強與被上訴人積怨已深，渠等
證言不足採。另證人花○孝（即鄧○吉友人）雖證稱聽聞被上訴
人說要託人將上訴人帶到山上處理云云，惟依其證述內容，可知
其對鄧○吉與被上訴人對話內容，並非十分了解，無從得知上述
對話之緣由，至其事後獲知被上訴人稱如果鄧○吉不將上訴人帶
到山上處理掉，得請大陸人處理一節，係由鄧○吉轉述，無法作
為不利被上訴人之認定。另證人王○志（即雙十路住家所在之里
長）、蔡○盛（上訴人友人）證述被上訴人並未稱將殺害上訴人
或上訴人會被他人在山上殺害。再上訴人固於一○三年三月十三
日遭二名不明男子重毆，惟迄未查出係何人所為，亦無證據證明
係出自被上訴人教唆。上訴人雖聲請傳喚證人王○強，欲證明其
於一○三年二月底向謝○乙（上訴人胞妹）示警，被上訴人已找
人對上訴人不利等情，惟王○強並非上訴人遭重毆之目擊證人，
亦不知嫌犯為何人，況上訴人於一○一年八月九日要求被上訴人
分配名下財產遭拒，乃持刀傷害被上訴人等，被訴妨害自由等罪
嫌，因被上訴人原諒，始獲緩刑判決，有台北地院一○三年三月
十七日一○三年度審簡字第三三九號刑事判決可按，足見被上訴
人在刑案表示原諒上訴人之時間點係在上訴人一○三年三月十三
日遭人重毆前不久，被上訴人既已對上訴人放下怨懟，豈有再買
兇殺害上訴人之意圖？即無傳訊王○強必要。綜上，無從證明被
上訴人有殺害上訴人之意圖。其次，民法第一千零五十二條第一
項第四款固規定，夫妻之一方對他方之直系親屬為虐待，致不堪
為共同生活者，他方得向法院請求離婚，惟所受虐待，必屬客觀
的已達於不堪繼續為共同生活之程度，始屬相當（本院四十四年
台上字第二六號判例）。查證人謝陳○雖證述被上訴人有拔電話
線、關閉有線電視及瓦斯總開關，暨數次長按電鈴、對其咒罵等
情，惟依台灣新北地方法院一○三年度家護字第六三一號裁定、
台灣新北地方法院檢察署一○三年度偵字第一三九二九號不起訴
處分書，台灣高等法院檢察署一○三年度上聲議字第六九五四號
處分書，可知謝陳○以上情對被上訴人聲請保護令及提出違反家
庭暴力防治法之刑事告訴，分經法院裁定駁回，及經檢察官為不
起訴處分確定。且被上訴人係在謝陳○對其聲請核發暫時保護令
（一○三年一月十七日）後之同年七月十八日，始對謝陳○聲請
核發保護令，顯係因應其與謝陳○間之上開糾紛。另證人謝○乙
（上訴人之妹）所述謝陳○與被上訴人相處方式，係聽聞自謝陳
○；且電話、電視、瓦斯不能使用之問題，最後皆得解決，被上
訴人亦未與謝陳○同住。證人謝○丙（上訴人之妹）所述係被上
訴人與謝陳○二十幾年前之偶發恩怨，均無法證明被上訴人有對
謝陳○施以虐待之情。再者，民法第一千零五十二條第二項「有
難以維持婚姻之重大事由」，夫妻雙方均須負責時，僅責任較輕
之一方得向責任較重之他方請求離婚。依上訴人所述，被上訴係
凍結其名義開設之銀行帳戶資金，且上訴人未舉證被上訴人此舉
係為斷絕其經濟來源，上訴人此部分主張即非可採。另觀兩造互
提訴訟一覽表及相關裁判書，可知被上訴人對上訴人所提訴訟或
肇因於上訴人對被上訴人施家暴行為所生通常保護令、延長保護
令、違反家暴防治法、妨害自由、侵權行為損害賠償等訴訟；或
係被上訴人為維護其權益所提偽造文書、返還所有權狀等訴訟。
再細繹台北地院一○三年度訴字第三九三號刑事判決、一○三年
度北簡字第三二一六號民事簡易判決、台北地檢署一○二年度偵
字第二二三三七號不起訴處分書、一○三年度偵字第一○六二○
號不起訴處分書內容可知，被上訴人係懷疑上訴人外遇，乃終止
其對上訴人處理其名下不動產使用收益之授權，但因終止時間不
明確，因而其對承租人之民、刑事訴訟，或受敗訴判決，或經檢
察官為不起訴處分，惟被上訴人並非無的放矢。至上訴人主張被
上訴人騷擾承租人一節，亦經台北地檢署檢察官以一○二年度偵
字第二二三三七號為不起訴處分。次查依被上訴人與國賓公司所
立契約，固可認被上訴人委託該公司蒐集上訴人外遇證據，惟據
證人謝○丁、謝○甲證言，足認上訴人於被上訴人委託國賓公司
之前、後，均有與異性曖昧情事，被上訴人係為維護兩造間婚姻
之圓滿而蒐集證據，尚難對該行為予以責難。至上訴人雖遭二名
男子重毆，然無法證明係出自於被上訴人之教唆；且無法證明被
上訴人對上訴人之母施以虐待。末依證人黃○恩、黃○央（均兩
造友人）、王○志、蔡○盛證言，可知兩造以前感情良好，嗣因
被上訴人懷疑上訴人外遇及財產紛爭，始出言辱罵上訴人。又上
訴人不爭執被上訴人申報遺失協尋之機車係登記被上訴人名義，
則被上訴人報警協尋，係維護自身權益，難認係針對上訴人而為
；且證人王○志證稱上訴人亦曾報案協尋機車，警方僅將機車帶
回警局，並未對上訴人有何逮捕行為，上訴人所稱被上訴人欲使
上訴人遭警方逮捕一節，僅係證人鄧○吉於一審自行臆測之詞，
無法證明被上訴人對上訴人有侵害身體、自由之情。上訴人聲請
傳喚王○強，核無必要。上訴人復未舉證證明被上訴人有喝酒、
賭博及外遇，生活糜爛等情事，其此部分主張亦非可採。綜上，
兩造婚後感情原本親密，嗣因上訴人與異性有曖昧情事，並持刀
逼迫被上訴人分配財產，兩造因而發生爭執，被上訴人對上訴人
口出惡言，且互提多件民、刑事訴訟，固足使兩造互信基礎破壞
殆盡，婚姻關係已生破綻，然應認上訴人之可責程度較重等情。
從而上訴人依上開規定訴請離婚，均屬無據，為其心證之所由得
，並說明上訴人其餘攻擊方法及證據，無再逐一論述之理由，因
而維持第一審所為上訴人敗訴之判決，駁回其上訴。
按取捨證據、認定事實屬於事實審法院之職權，若其取證、認事
並不違背法令及經驗法則、論理法則或證據法則，即不許任意指
摘其不當，以為上訴理由。本件原審本於認事、採證之職權行使
，並綜據調查所得之證據資料，合法認定被上訴人並無意圖殺害
上訴人，亦無對上訴人之母施以虐待之情。兩造婚姻雖有破綻，
實係肇因於上訴人對被上訴人家暴行為及為求分產，上訴人可責
程度較高，因而以上揭理由為上訴人不利之判決，經核於法並無
違背。至其餘贅述之理由，與裁判結果不生影響。末查證據調查
原由審理事實之法院衡情裁量，若認事實已臻明確，自可即行裁
判，無庸再為調查（本院十九年上字第八八九號判例）。原判決
已於理由項下，逐一說明上訴人聲明調查之證據，無再為調查之
必要，亦無違背法令可言。上訴論旨，執此並以原審採證、認事
之職權行使暨其他與判決基礎無涉之理由，指摘原判決不當，聲
明廢棄，非有理由。
據上論結，本件上訴為無理由。依家事事件法第五十一條、民事
訴訟法第四百八十一條、第四百四十九條第一項、第七十八條，
判決如主文。
中    華    民    國  一○六  年    一    月    四    日
                      最高法院民事第六庭
                          審判長法官  林  大  洋  
                                法官  鄭  傑  夫  
                                法官  陳  玉  完  
                                法官  蕭  艿  菁  
                                法官  滕  允  潔  
本件正本證明與原本無異
                                      書  記  官  
中    華    民    國  一○六  年    一    月   十八   日
                                                      V